【裁判字號】    89,上訴,1021
【裁判日期】    890930
【裁判案由】    懲治盜匪條例等
【裁判全文】
臺灣高等法院高雄分院刑事判決                  八十九年度上訴字第一二一號
    上  訴  人  台灣高雄地方法院檢察署檢察官
    上  訴  人
    即  被  告  乙○○
    指定辯護人  本院公設辯護人孫妙岑
右上訴人因被告懲治盜匪條例等案件，不服臺灣高雄地方法院八十九年度重訴字第二
一號中華民國八十九年七月四日第一審判決（起訴案號：臺灣高雄地方法院檢察署八
十九年度偵字第三四三九號），提起上訴，本院判決如左：
    主  文
上訴駁回。
    事  實
乙○○因先前在高雄縣鳳山市○○路七十六巷六號張聚珍（翁壽寶之妻，本件並不知
情）住處賭博輸錢，懷疑甲○○施詐賭手法，為追償被甲○○詐賭所輸之賭金，竟與
林啟東、郭正隆（以上二人檢察官發佈通緝）及綽號「房間」、「阿城」之不詳姓名
年籍成年男子，共謀加以擄押強迫索回輸去之賭款，嗣於民國八十九年一月二十五日
凌晨三時許（起訴書誤載為一月二十四日晚上十一時許），得知甲○○又至開處所玩
賭麻將，即由郭正隆駕駛車號不詳之賓士牌自小客車載乙○○、林啟東及『房間』等
人前往上開聚賭處宅外守侯，並推由乙○○打行動電話，以有要事為由將甲○○約下
樓商談，甲○○遂外出上渠等所駕駛之自小客車內商談，乙○○等四人於甲○○上車
後，先以夾克蓋住甲○○頭部，接著林啟東並出拳毆打甲○○腹部，然後以上開自小
客車，將甲○○押往高雄縣林園鄉龔厝村山上某處鐵皮屋內，加以拘禁，致使甲○○
喪失行動自由，拘禁期間，渠等即強迫甲○○需承認有詐賭行為，並返還新台幣（下
同）二百萬元出來始能擺平；惟因甲○○堅不承認，其四人即動手毆打甲○○（傷害
部分未據告訴），甲○○被打後，迫於無奈，乃承認有詐賭，並即與討價還價結果，
同意支付三十萬元，甲○○遂於同日凌晨四時許，連絡同居人王秀聰及姐姐陳絹共同
湊齊三十萬元，於同日上午十一時三十分許，由王秀聰攜帶三十萬元前往渠等指定地
點即上開張聚珍之住處，請張聚珍代為轉交。渠等旋即派綽號「阿城」之男子前往取
款，得手後始於同日上午十一時五十分許離開鐵皮屋前往鳳山，並將甲○○釋放。而
三十萬元之款項乙○○分得十萬元，其餘二十萬元則由其他四人平分。嗣經甲○○報
案，警方始於八十九年二月三日晚上十一時五十分許，在高雄市○○路與仁愛路口之
濃本多情咖啡店拘提到案。案經高雄縣警察局鳳山分局報告臺灣高雄地方法院檢察署
檢察官偵查起訴。
    理  由
一、訊據被告乙○○固坦承有與林啟東等四人將被害人甲○○以汽車帶往高雄縣林園
    鄉之鐵皮屋，及事後自張聚珍取得三十萬元等事實，惟矢口否認有妨害甲○○行
    動自由，及對其毆打之行為，辯稱：甲○○係擔心其詐賭一情被伊張揚，無法在
    賭場立足，始自願上車與伊前往林園鄉商談如何解決該事，伊與林啟東等四人在
    車上並無以夾克對其蓋頭，亦無出手毆打甲○○，三十萬元是甲○○同意歸還詐
    賭之款項云云。經查：
(一)、被告乙○○等人於甲○○上車後，先以夾克蓋住甲○○頭部，接著同行之林啟東
    出拳毆打甲○○腹部，且用自小客車將甲○○押往高雄縣林園鄉龔厝村山上某鐵
    皮屋內限制甲○○之行動自由，其間商討償還詐賭金額過程中，並再次動手毆打
    甲○○等情，業據被害人甲○○於警偵訊及審理中迭為指訴綦詳，復據被告於警
    訊中供述：「當林啟東說將車子開到山上時，一路上就用夾克蓋住甲○○的頭部
    ，．．，在車內我看到林啟東有用拳頭打甲○○」、「到達目的地，大都是林啟
    東作主意，如果談不好，就打甲○○，直到天亮為止」等語，嗣於檢察官偵查中
    亦供述：「在鐵皮屋，林啟東打甲○○幾下，未帶凶器，只有快到鐵皮屋時，林
    啟東為免甲○○認得鐵皮屋，有拿衣服蓋住甲○○」（偵查卷第五頁）等情，其
    主要情節，尚屬相符；審酌被害人甲○○案發當時（凌晨三時）原係正在牌桌上
    打牌，其受被告電話告知外出，僅是暫離牌桌，若無受他人強制力帶離，豈有臨
    時自願中途長時間離席，而與被告前往偏僻並為被害人所不熟悉之林園鄉鐵皮屋
    處，談判至近中午時分之理？是被告所辯甲○○在車上未毆打甲○○，未強行將
    其帶離等語，尚與常情有悖，難以採信。被告雖辯稱係刑求，始於警訊筆錄承認
    在談判過程中有毆打甲○○之情，惟經證人陳汶富即警訊筆錄之員警於原審中到
    庭結證：「被告是離職警員，他相當配合我們辦案，筆錄是根據被害人之指述，
    我們再根據被害人筆錄問被告，依據他回答而製作筆錄，絕無刑求一事，且當時
    製作筆錄亦有同步錄音」等語，被告復無法提供警方刑求之具體證明方法，以憑
    供調查，而於偵查中歷次訊問中，亦始終並未主動提出刑求抗辯，是被告迄原審
    審理中方為警訊受刑求之抗辯，尚難遽信。況且被告於檢察官偵訊時，亦坦承同
    夥中有人毆打甲○○之情，參以上開經驗法則之合理推論論述，自難採此抗辯而
    為有利被告之認定。
(二)、至有關被告所辯陳伊案發當日，係因爭執被害人詐賭，尋求被害人賠付情事是否
    屬實？一節，按詐賭一事，就曾溺於賭博經驗之人言之，本是敏感而極令賭圈物
    議之事，若有所被懷疑，其間若有所私下處理，常有避免張揚之反應，若有受冤
    ，則必極力反駁，常態反應應是受害後立即告官。查，本件被害人坦認認確曾有
    兩度與被告賭博之事實，而本件報案之時間係八十九年二月四日，距案發之時間
    （八十九年一月廿四日）已相隔十日，其間思考是否報案未免過長，且前依被害
    人警訊中所述其被擄期間迭遭毆打，其獲釋後竟亦未立即驗傷存證，此等反應之
    情，若謂被告與被害人間之擄人情事，純然出乎被害人之無辜受害，而其間緣由
    毫無其他可議之爭執，豈是與常情相合乎？而被告擄走被害人甲○○後，確然在
    談判間有迭為施強暴強求被告承認「詐賭」之情事一節，迭據被告與被害人同於
    警訊中供承在卷，如若本件犯罪動機單純係出於擄人勒贖或本於其他不法所有意
    圖，既已順利擄人得手，有無當被告面承認詐賭，客觀上實非屬必要（蓋整個過
    程並無與第三人對質之情，自無必要非得被害人承認方提出付款要求）。又依據
    證人張聚珍於原審中到庭結證：「我不知道甲○○是否確有詐賭，但甲○○打牌
    是十賭九贏，通常他打牌時都帶他太太來打，他太太在場時，甲○○打牌都會贏
    ，若他太太不在場，甲○○就一定會輸」、且「甲○○太太若來，都會固定看二
    家牌」（原審卷第三三頁）；另證人吳慧蘭即被害人案發當日之牌友亦到庭證陳
    ：「我與甲○○打牌至少有半年以上，我不知道甲○○是否確有詐賭，但我朋友
    若有跟甲○○打過牌，之後都不願再與甲○○打牌」、「我哥哥吳峰成曾與甲○
    ○打過牌，當時甲○○也帶太太王秀聰去，結果我哥哥也輸了六萬多元」、「東
    東（林啟東）事後曾拿一個黑黑的東西給我看，說是詐賭的工具，並說是當天叫
    甲○○出去時在甲○○小便的附近撿到的」（原審卷八四至八七頁）等語，依上
    開證人之證詞觀之，甲○○確係賭場之常客，且因贏錢頻率高，早經同桌牌友心
    生詐賭疑慮，按諸詐賭一事，若非當場逮著，顯難於事後舉具體明確證據，然對
    常溺於賭桌者而言，常有其對詐賭行為一種難以言諭之敏感，若佐以人云亦云之
    傳染，再加上本人輸錢之不滿心態，主觀上常易因此產生遭受詐賭之定見，再徵
    諸本件擄人後之索款過程，竟於尚日談判過程中，僅因被害人之付款能力堅持，
    被告即易於自二百萬元要求主動降至三十萬元，就被告與被害人間賭場內長期觀
    察之互動而言，若謂初始即係基於勒贖之不法所有意圖，必也對被害人之財力有
    所掌握，且實際大費週章動用多人進行擄人，竟僅索取區區三十萬元，其贓款分
    配上已生不易，在在難見有一般擄人勒贖之常態，況本件最後談妥之應付款項，
    確係逕交代交付給不知情之「寶仔」（即翁壽寶），被告隨又明言欲被害人轉告
    負責送錢之王秀聰稱「錢是要週轉交票錢的，是乙○○要週轉的等語（被害甲○
    ○警訊筆錄），竟自曝本位名於被害人之妻，亦是與一般擄人勒贖之手法大相逕
    庭，是被告辯稱係懷疑甲○○詐賭，始夥眾要向其要回被詐賭所騙取之金額等語
    ，應屬非虛。按「擄人勒贖罪，須行為人自始有使被害人以財物取贖人身之意思
    ，如使被害人交付財物，別有原因，為達其取得財物之目的，而剝奪被害人之自
    由者，除應成立其他財產上之犯罪或牽連犯妨害自由罪外，要無成立擄人勒贖罪
    之餘地」，又「不依正當途徑索債，竟以強暴行為押往茶店，不令自由行動，自
    應負刑法第三百零二條第一項之罪責」（最高法院六十五年台上字第三三五六號
    及同院二十五年上字第三一三二號判例意旨參照）。本案被告主觀上既認受甲○
    ○詐賭所騙，而其夥眾以強制力手段向甲○○要回被騙取之三十萬元賭金，此索
    取被詐騙金錢之行為，核其情節，依上開判例意旨，應屬妨害自由犯行而非擄人
    勒贖罪行。
(三)、綜上所述，被告所辯無妨害甲○○行動自由及對其毆打等語，尚無可取，本件罪
    證明確，被告犯行應堪認定。
二、核被告乙○○所為，係犯刑法第三百零二條第一項之妨害自由罪。本件剝奪被害
    人行動自由之手法，其間過程長達近十二小時，其間係以四人之力限制被害人之
    行動自由，手法包括毆打、拘禁（包括在車內及鐵皮屋內），而使被害人行動意
    志遭剝奪，應認已符合刑法拘禁之例示要件，爰於判決主文中載明係以「拘禁」
    為其犯罪方法。被告上開犯行與林啟東、郭正隆及綽號「房間」、「阿城」等五
    人具有犯意聯絡及行為分擔，為共同正犯。公訴人認被告係犯懲治盜匪條例第二
    條第一項第九款之擄人勒贖罪，尚有未洽，惟不妨事實之同一範圍內，逕予變更
    起訴法條。被告上開犯罪事證既明，原審法院乃依刑法第二十八條、第三百零二
    條第一項、罰金罰鍰提高標準條例第一條前段之規定，逕變更起訴原檢察官起訴
    法條，並審酌被告為追討被詐賭所不甘輸去之金錢，竟夥眾以暴力手段之非法方
    式剝奪他人行動自由，並因而取得三十萬元贓款，共同朋分花用，迄今未與被害
    人達成和解，惡性非輕，惟念其犯罪動機係因被害人甲○○有詐賭騙取財物之嫌
    ，被告並無前科，素行尚佳（有台灣高雄地方法院檢察署刑案資料查註紀錄表在
    卷可參）等一切情狀，量處有期徒刑二年，認事用法均無不合，量刑亦稱允妥，
    被告上訴意旨否認犯罪，原審檢察官堅稱被告所犯係擄人勒贖罪，均指摘原判決
    不當，均無理由，應予駁回。
據上論斷，應依刑事訴訟法第三百六十八條，判決如主文。
本案經檢察官林炎昇到庭執行職務。
中    華    民    國     八十九     年       九       月      三十      日
                              臺灣高等法院高雄分院刑事第八庭
                                  審判長法官  郭雅美
                                        法官  莊飛宗
                                        法官  洪兆隆
右正本證明與原本無異。
如不服本判決，應於判決送達後十日內向本院提出上訴狀，其未述理由者並應於提
出上訴狀後十日內向本院補提理由書（應附繕本)。
                                      書記官  葉淑華
中    華    民    國     八十九     年       十       月       三       日
附錄本案論罪科刑法條全文
刑法第三百零二條第一項：
私行拘禁或以其他非法方法，剝奪人之行動自由者，處五年以下有期徒刑、拘役或三
百元以下罰金。
                                                                        Ｋ


司法院資訊處製作；財團法人民間司法改革基金會備份。
